【裁判字號】    90,訴,13
【裁判日期】    900330
【裁判案由】    妨害自由
【裁判全文】
臺灣宜蘭地方法院刑事判決                              九十年度訴字第一三號
    公  訴  人  臺灣宜蘭地方法院檢察署檢察官
    被      告  丙○○
                乙○○
                丁○○
右列被告因妨害自由案件，經檢察官提起公訴（八十九年度偵字第一七一號），本院
判決如左：
    主  文
丙○○、乙○○、丁○○共同以脅迫剝奪人之行動自由，丙○○，累犯，處有期徒刑
伍月，如易科罰金，以參佰元折算壹日，乙○○、丁○○各處有期徒刑肆月，如易科
罰金，均以參佰元折算壹日。扣案之鋁製球棒壹支沒收。
    事  實
一、丙○○前因賭博案件，於民國八十五年間經本院判處有期徒刑四月確定，同年七
    月十九日執行完畢。詎猶不知悛悔，緣己○○於八十一年間向其借款新台幣（下
    同）六十五萬元，並曾簽發一紙同額本票予丙○○，嗣由其將前述債權轉讓予乙○○後，迭向己○○催討均未獲清償。八十九年一月六日凌晨一時許，丙○○與
    乙○○二人探知己○○現賃居於宜蘭縣宜蘭市○○街十三號後，竟夥同乙○○之
    友人丁○○，三人共同基於犯意之聯絡，由乙○○駕駛丙○○所有車號ＪＥ－六
    八六六號自用小客車，載同丙○○、丁○○前往宜蘭縣宜蘭市○○街十三號，三
    人共同入內要求己○○歸還欠款，經己○○表示無力歸還後，遂持丙○○所有之
    鋁製球棒一支棒，脅迫己○○進入前開小客車，而剝奪己○○之行動自由，旋帶
    同己○○前往宜蘭縣羅東地區向己○○之親友籌款還債未果，同日上午八時許，
    四人折返宜蘭市後丙○○先行離去，乙○○、丁○○二人則繼續控制己○○之行
    動自由，並要求其再與親友、子女聯絡籌款，迄至同日下午三時許，經乙○○撥
    打0000000000號之行動電話號碼與己○○之子戊○○洽妥還債事宜後
    ，乙○○、丁○○再聯繫丙○○共同前往宜蘭縣宜蘭市○○路運動公園北外環道
    之黑龍江餐廳前等候，迨至同日下午五時許，經戊○○事先報警而在上開處所為
    警當場查獲，並扣得前開鋁製球棒一支。
二、案經宜蘭縣警察局移請台灣宜蘭地方法院檢察署檢察官偵查起訴。
    理  由
一、訊據被告丙○○、乙○○、丁○○均矢口否認有妨害自由犯行，被告丙○○辯稱
    ：己○○於八十一年間向伊借了六十五萬元，後來他人跑掉了，因為伊也有向乙○○借了六十五萬元，所以就該債權轉讓給乙○○，八十六年間乙○○據此向法
    院聲請查封己○○所有之土地，但拍賣未成，八十九年一月六日凌晨一時許，乙○○打電話給伊說找到己○○了，因為乙○○以前未見過己○○，便要伊一起去
    指認是否為己○○，所以伊才開車過去載乙○○和丁○○，在這之前伊並不認識
    丁○○，之後就將車子交給乙○○開，到了宜蘭市○○街十三號後，乙○○去叫
    己○○下來，然後己○○就請伊進去裡面坐，伊告訴己○○已將債務轉給乙○○
    ，之後就不清楚他們談話的內容，後來過了半個小時之後，三人就離開該處，當
    時己○○並沒有跟伊等一起走，後來伊就回家睡覺，直到同日下午一、二時許，
    乙○○又打電話給伊說己○○要還錢了，需要伊去當證人，乙○○才又開車過來
    接伊到宜蘭運動公園，當時己○○也在車上，到了之後己○○叫伊下車，二人還
    聊得很愉快，球棒是原先就放在車上用來防身的，並未使用到云云；被告乙○○
    辯稱：先前丙○○曾借款給己○○，後來移轉給伊，伊曾持己○○簽發之本票聲
    請查封他的土地，但後來因為伊無法承受，所以沒有拿到錢，當天伊透過友人得
    知己○○住在上址，便於當晚十二點多載著丙○○、丁○○一起過去找己○○商
    談如何還款及解決土地事宜，後來與己○○說好同日早上七時許要帶伊去找親友
    借錢還款，然後三人在凌晨約二時許就離開該處，己○○並沒有一起離開，之後
    伊先送丙○○回家，然後再與丁○○二人隨便亂逛，逛到早上快七時許己○○打
    電話給伊，就載丁○○到他家去接他，之後便在宜蘭逛，己○○一直打電話給他
    親友，但都沒有借到錢，直到中午十二時餘分許才聯絡到他兒子，他兒子同意要
    先還二十萬元，然後己○○便說要找見證人，所以同日下午一時十餘分許，伊又
    與丙○○聯絡並開車去接他，因己○○與他兒子約好下午一時三十分許要在宜蘭
    運動公園見面，伊才開車到該處等候，然後丙○○便與己○○在車外等，伊和丁○○二人則在車上睡覺，結果就被警察查獲，伊並未使用該球棒脅迫己○○，是
    丙○○原先就放在車上的云云；被告丁○○則辯稱：當晚十二時餘分許，乙○○
    開車載伊和丙○○去找簡阿何，進去的時候並沒有帶球棒，那是丙○○原先就放
    在車上的，伊並不清楚為何要去找己○○，乙○○僅說因為己○○有欠他錢，所
    以要找他要錢，進去之後伊就在旁邊等，談了一陣子之後，三人就坐車離開，當
    時己○○並沒有跟著走，然後伊和乙○○就開車到宜蘭市玩到約四點多，伊才回
    舅舅家睡覺，直到早上六、七時許，乙○○又開車來載伊，並接伊到宜蘭運動公
    園，到了之後伊就在車上睡覺，後來丙○○及己○○為何亦在現場，伊並不清楚
    云云。
二、經查，右揭犯罪事實，業據被害人己○○於警訊及偵查中指訴稱：「（我）於八
    十八年元月六日凌晨一時許，在宜蘭市○○街十三號，遭男子丙○○、乙○○、
    丁○○三人持鋁製球棒將我自宜蘭市○○街十三號挾持至羅東地區，欲向我的親
    朋好友借錢還他們。乙○○、丙○○、丁○○等三人說如果我沒有還他們，就不
    放過我」、「（當丙○○等三人將我挾持至羅東地區時）以白色豐田轎車（ＪＥ
    －六八六六號）為交通工具」、「（我）於八十八年元月六日十七時在宜蘭市宜
    蘭運動公園內黑龍江餐廳前為警查獲時共妨害我的自由達十幾個小時。他們沒有
    釋放我，是為警查獲，我才獲救的。」、「八十九年一月六日凌晨一點多，丙○○他們三人到我家，乙○○上去叫我下來，叫我還錢，我說沒有能力還，他說不
    管如何，那麼久了一定要還，三個人一起叫我上車，載我出去，要我籌錢還他」
    、「是他們強迫我上車」、「（丙○○）從羅東回宜蘭後，上午八點多才離去，
    到羅東我去找親戚借錢借不到，回到宜蘭他們不讓我離開，要我必需籌錢還他們
    ，到了下午三點多我才打電話給兒子戊○○，其間乙○○、丁○○有再載我去羅
    東向親友借錢，都沒借到，最後我兒子也籌不到錢才去報警，這段時間我一直被
    控制在車上，丙○○在我和兒子戊○○聯絡上後，才又回到宜蘭運動公園」、「
    是乙○○（與戊○○談的）」等語綦詳。核與證人戊○○於警訊及偵查中證述稱
    ：「（我）於八十九年元月六日十一時三十分報案」、「於八十九年元月六日凌
    晨二時許，我的二姊撥電話給我，說有二位男子在我二姊住處樓下呼叫說你爸爸
    會去拿錢，嗣後我的二姊下樓就沒看到這二位男子，我的二姊問我如何處理，過
    了早上，我去上班時，我的三姊告訴我爸爸因土地糾紛被人押走，對方要求贖金
    新台幣三十餘萬元，後來我跟我的大姊、二姊、三姊等人開始準備贖金並報案」
    、「八十九年元月六日十二時許歹徒撥我的姊夫0000000000行動電話
    ，跟我姊夫聯絡，其聯絡內容歹徒問我姊夫贖金準備如何，我的姊夫回答還在準
    備等語」、「於本（六）日十五時我持我的姊夫0000000000行動電話
    ，對方撥該支行動電話給我，問我準備多少錢，我答現金二十三萬元，對方說好
    ，後來約十五時十分左右，歹徒又撥該支行動電話與我聯絡，其聯絡內容說在羅
    東農會拿錢換我爸爸，復於十六時許對方又改地點約在宜蘭黑龍江餐廳前，並說
    除了現金二十三萬元並加九張各五萬元支票換我爸爸等語」、「（後來警方查獲
    ）丙○○、乙○○、丁○○等三人」等語；及證人甲○○即查獲本案之警員於本
    院調查程序中結證稱：「是被害人兒子報案，我們到現場埋伏，是元月六日上午
    十一時三十分許被害人兒子到警局報案，戊○○他來報案時說他父親己○○自凌
    晨時候被押走，當時我們認為情狀急迫，所以沒有作筆錄，我們在現場佈線，本
    來約定在農會交款，後來又改在餐廳，我們到現場時看到有一車子停在旁邊，丙○○跟己○○站在樹下，我們就抓到丙○○，另二人在車上，一看就知道車子是
    載送他們來的，鋁棒是從車上找到的」等語，均大致相符。參以被告丙○○、乙○○、丁○○雖均辯稱當日並無脅迫被害人己○○上車，再載同他向他的親友籌
    款還錢云云，惟其三人於本院調查程序中詳述當日凌晨如何離去己○○賃居處迄
    為警查獲時止，該段期間彼此所從事之活動及行蹤等關鍵性陳述，卻彼此陳述互
    核出入甚多、歧異甚大，實難資採信。況被告乙○○、丁○○於警訊及偵查中亦
    自承當日凌晨至己○○賃居處找己○○要債後，己○○即陪同渠等到宜蘭等處向
    親友借錢還債迄為警查獲為止等語翔實，僅辯稱是己○○自願陪同渠等前往云云
    ，然查被告三人於深夜之「凌晨一時許」，將被害人己○○從渠賃居處帶走，衡
    諸經驗法則，焉有債務人自願於一般人均已入睡之時間，隨同債權人四處聯繫、
    探訪親友尋求籌款還錢之可能？況被害人己○○積欠被告丙○○前開欠款已多年
    無法清償，該欠款事實並非一年半載之事，且被告丙○○、乙○○亦自承乙○○
    於受債權移轉後曾據前開債權聲請查封拍賣被害人己○○所有之土地，然最後仍
    因無法拍定而未受清償等語在卷，足認被害人己○○確實無力償還該欠款，則其
    焉會於被告三人「深夜登門造訪」後，隨即答應願於同日內借錢歸還，並宿夜未
    眠四處籌款？綜上各情，堪信被害人己○○係遭被告三人強行脅迫上車，藉由剝
    奪渠行動自由之方式而逼債，至為灼然。此外，復有被告三人用以脅迫被害人己○○隨同其等上車所用之鋁製球棒一支扣案可證，而該球棒及本件用以控制被害
    人己○○行動自由、載同渠外出籌款之自用小客車，均係被告丙○○所有，亦為
    被告三人供陳在卷，故被告丙○○辯稱未與乙○○、丁○○共謀挾持己○○逼債
    云云，亦難資採信，足認被告三人前開所辯，均為臨訟圖卸之詞，不足採信，是
    本件事證明確，被告犯行堪以認定，應依法論科。
三、核被告丙○○、乙○○、丁○○三人所為，均係犯刑法第三百零二條第一項之以
    脅迫剝奪人之行動自由罪。被告三人就前開犯行間，有犯意之聯絡及行為之分擔
    ，為共同正犯。又被告丙○○前因賭博案件，於八十五年間曾經本院判處有期徒
    刑四月確定，同年七月十九日執行完畢，有台灣高等法院檢察署刑案紀錄簡覆表
    一紙在卷可按，其於受有期徒刑執行完畢五年內，再犯本件有期徒刑以上之罪，
    為累犯，應依法加重其刑。爰審酌被告等人犯罪之動機、目的及其等實施犯罪之
    手段，乃係以恐嚇之方式為之，並實際無對告訴人施加強暴之行徑，暨其等到案
    後迄未坦承犯行，復一再飾詞圖卸，顯無深切悔改之意等情狀，分別量處如主文
    所示之刑。又被告犯罪後，刑法第四十一條之規定，業於九十年一月十日修正，
    犯最重本刑為五年以下有期徒刑以下之罪，而受六個月以下有期徒刑或拘役之宣
    告，因身體、教育、職業、家庭之關係或其他正當事由，執行顯有困難者得易科
    罰金，並自同年一月十二日生效，比較新、舊法之結果，以修正後之規定有利於
    被告，爰依刑法第二條第一項前段規定，適用修正後之規定，均併諭知易科罰金
    之折算標準。另扣案之鋁製球棒一支，係被告丙○○所有，且為被告等人用以脅
    迫被害人己○○隨同上車而為供渠等犯罪所用之物，分據被告三人及被害己○○
    陳明在卷，爰依刑法第三十八條第一項第二款諭知沒收之。
據上論斷，應依刑事訴訟法第二百九十九條第一項前段，刑法第二十八條、第三百零
二條第一項、第四十七條、第二條第一項前段、刑法第四十一條、第三十八條第一項
第二款，罰金罰鍰提高標準條例第一條前段、第二條，判決如主文。
本案經檢察官林慧到庭執行職務
中      華      民      國      九十      年      三     月     三十    日
                                  臺灣宜蘭地方法院刑事第一庭
                                          法  官
右正本證明與原本無異。
如不服本判決，應於判決送達後十日內，向本院提出上訴狀。
                                          書記官
中    華    民    國      八十        年              月               日
附錄本案論罪科刑法條全文：
刑法第三百零二條


司法院資訊處製作；財團法人民間司法改革基金會備份。
